臺灣高等法院民事判決　　　　　　　　　100年度上字第182號
上　訴　人　劉美貞
訴訟代理人　陳宗佑律師
被 上訴 人　徐月蘭
上列當事人間請求返還借款事件，上訴人對於中華民國99年12月
13日臺灣臺北地方法院99年度訴字第3920號第一審判決提起上訴
，本院於100年5月17日言詞辯論終結，判決如下：
    主      文
上訴駁回。
第二審訴訟費用由上訴人負擔。
    事實及理由
一、被上訴人起訴主張：伊於民國（下同）89 年9月間委任上訴
    人處理開具信用狀事務，並交付新臺幣（下同）186 萬元予
    上訴人，惟上訴人未能依約完成委任事務，雖傳真資料承諾
    將退還上開已收款項，並交付89 年9月27日開立同面額之本
    票（下稱系爭本票）作為擔保，然經伊多次催告返還款項，
    上訴人均未置理，爰依委任之法律關係，求為命上訴人應給
    付被上訴人186萬元及自上訴人99 年6月1日收受支付命令後
    之99年6月8日起至清償日止按年息百分之五計算利息之判決
    。
二、上訴人則以：因訴外人王貫光從事電腦週邊商品買賣，惟渠
    於臺灣無公司行號與聯絡據點，無法開立信用狀，經由訴外
    人林大衛介紹，知悉伊有熟識之朋友於國外銀行有信用額度
    可資利用，乃請託伊代為處理開立信用狀事宜。伊與訴外人
    王貫光接洽後，即積極處理開狀事宜，王貫光因此交付現金
    186 萬元予伊，伊為擔保該信用狀之開立亦簽具系爭本票親
    自交付予王貫光以為擔保。故伊係受訴外人王貫光之委託開
    狀，與被上訴人無涉。且被上訴人於聲請支付命令時，主張
    兩造間為借款關係，嗣因無法舉證證明借款之事實，復於起
    訴時改以委任關係請求，其主張顯前後矛盾，即無足採。又
    被上訴人以上海銀行外幣存款帳戶曾於89 年9月11日支出美
    金18萬2,887元，以資證明曾交付186萬元予上訴人之事實，
    惟該帳戶非被上訴人所有，該帳戶亦無法證明該款係為借款
    或委託款，上訴人既無法證明與被上訴人間有何借款或委託
    之關係存在，被上訴人本件請求，即無理由。退而言之，縱
    認被上訴人得向上訴人請求，惟於93年間被上訴人因週轉之
    用而向伊借款500 萬元，伊自得主張抵銷，經抵銷後，被上
    訴人請求伊再為給付借款，即無理由等語，資為抗辯。
三、原審為上訴人敗訴之判決，上訴人不服，提起上訴，並上訴
    聲明：(一)原判決廢棄。(二)上開廢棄部分，被上訴人在第一審
    之訴駁回。被上訴人於本院則答辯聲明：上訴駁回。
四、兩造不爭執之事項：
    上訴人曾於89年9月27日簽具到期日為89年10月7日，面額為
    186萬元之本票乙紙（見原審卷第40 頁），有系爭本票影本
    附卷可稽，亦為兩造所不否認，堪信為真實。
五、本件重要爭點及本院判斷之論據：
    被上訴人主張伊於89 年9月間委任上訴人處理開具信用狀事
    務，並交付186 萬元予上訴人，惟上訴人未能依約完成委任
    事務，雖傳真資料承諾將退還上開已收款項，並交付系爭本
    票作為擔保，然經伊多次催告返還款項，上訴人均未置理，
    爰請求上訴人返還該款等語，惟上訴人否認其事，並以前開
    情詞置辯，是本院應審酌之重要爭點厥為：(一)、兩造間是否
    有委任關係存在？(二)、被上訴人請求上訴人給付186 萬元本
    息有無理由？(三)、若上訴人應給付被上訴人186 萬元，上訴
    人得否主張抵銷？茲分別論述如后：
(一)、兩造間是否有委任關係存在？
１、按稱委任者，謂當事人約定，一方委託他方處理事務，他方
    允為處理之契約，民法第528 條定有明文。被上訴人主張伊
    曾委任上訴人為其處理開立信用狀相關事宜，並交付186 萬
    元予上訴人，上訴人未能完成委任事務，乃承諾返還該款等
    情，業據提出系爭本票、傳真說明為證。上訴人則辯稱係訴
    外人王貫光委任伊處理開立信用狀事宜，故系爭本票係簽發
    予王貫光收受，與被上訴人無涉云云。經查，被上訴人係由
    美金帳戶轉匯至上海銀行世貿分行，再由上海銀行世貿分行
    領出新台幣186 萬元交付予被上訴人收受之事實，有上海銀
    行世貿分行被上訴人之存摺存款帳卡明細確有89 年9月11日
    領出186萬元之記載可稽（見本院卷第47至48 頁），且證人
    許功禮於原審證稱：「我認識原告(即被上訴人)，原告是我
    的朋友。因為原告要開狀，就透過我的同學認識被告（即上
    訴人）。」、「我的同學是林正甫（音同，因為記憶久遠，
    不記得真實姓名），透過他找到被告，他告訴我被告開狀很
    厲害，因為我不會看英文，後來我和原告的朋友王貫光去被
    告處，他們講的內容我聽不懂，然後我知道他們都有協調好
    沒有問題，說確實可以開狀，要先付款186 萬元，後來是由
    原告在松德路上之上海銀行把錢交給被告，這時候我有向被
    告說，如果可以開狀再收錢，如開不出來就不要拿。」等語
    （見原審卷第44頁背面）。此外，上訴人之傳真內容載明「
    我已備好退錢之準備，…您也儘快請光哥（指王貫光）安排
    其他開狀路線…」（見原審卷第38頁），足見被上訴人確實
    係經由王貫光之介紹，委由上訴人代為聯繫開立信用狀事宜
    ，被上訴人並已於上海銀行世貿分行親自交付186 萬元之款
    項予上訴人，而上訴人無法達成委任事務，已備妥退錢等情
    。是以上訴人辯稱伊係受王貫光之委任處理開狀事務，與被
    上訴人無涉，顯不足採。而被上訴人主張王貫光僅屬居中聯
    繫之地位，上訴人乃為伊處理開狀事宜，且上訴人亦有退還
    款項之承諾，則非無稽。
２、又上訴人雖辯稱被上訴人係將傳真內容移花接木，不足採信
    等語。惟查上訴人於原審自承王貫光向伊陳稱爾後逕與被上
    訴人聯絡即可，故有該傳真函予被上訴人（見原審卷第29頁
    ）。顯見上訴人並未否認該傳真函之真正，亦可見兩造就開
    狀事務確曾互相連繫，是上訴人辯稱從頭到尾都是與王貫光
    聯繫，是王貫光交錢，不是被上訴人，且開狀程序係先開本
    票並同時向王貫光收錢等語（見原審卷第36頁），即與事實
    不符，自非可採。從而被上訴人主張其委任上訴人代為辦理
    信用狀事宜，兩造間存有委任契約，應堪信為真實。再者，
    上訴人聲請支付命令時，雖主張兩造間為借款關係，嗣於起
    訴時改以委任關係請求，前後主張固有不同。惟被上訴人聲
    請核發支付命令究非本案訴訟可比，其所主張之法律關係往
    往較為粗糙，非如訴訟程序中之攻防，故遇相對人異議後，
    改以較嚴謹之態度看待事件之本質而變更或追加其他法律關
    係者，甚為常見，仍應視其所提之證據論斷，非謂前後主張
    不一，即無理由。何況訴狀送達後，若請求之基礎事實同一
    者，亦非不可變更或追加，民事訴訟法第255條第1項第2 款
    亦有明定。故若謂被上訴人於聲請支付命令時，係主張借款
    關係，而起訴後改為委任關係，即謂其前後之主張矛盾而不
    足取，誠非允洽。上訴人如是所辯，並非有據。
(二)、被上訴人請求上訴人給付186萬元本息有無理由？
    按委任人因受任人之請求，應預付處理委任事務之必要費用
    ；受任人為自己之利益，使用應交付於委任人之金錢或使用
    應為委任人利益而使用之金錢者，應自使用之日起，支付利
    息，如有損害，並應賠償，民法第545條及第542條定有明文
    。上訴人受被上訴人委任代辦信用狀開狀事宜，被上訴人為
    處理委任事務而預付上訴人186 萬元之必要費用，上訴人迄
    今未交付指定銀行之信用狀，自應將上開款項返還被上訴人
    ，上訴人迄今仍未返還，上訴人自應依民法第542 條規定負
    賠償之責，並自使用之日起支付利息。從而被上訴人請求上
    訴人給付186萬元，並加計自上訴人99 年6月1日收受支付命
    令後之99 年6月8日起至清償日止按年息5％計算之利息，即
    屬有據，應予准許。
(三)、若上訴人應給付被上訴人186萬元，上訴人得否主張抵銷？
１、按二人互負債務，而其給付種類相同，並均屆清償期者，各
    得以其債務，與他方之債務，互為抵銷。但依債之性質不能
    抵銷或依當事人之特約不得抵銷者，不在此限，民法第 334
    條第1 項定有明文。次按當事人主張有利於己之事實者，就
    其事實有舉證之責任，民事訴訟法第277 條前段定有明文，
    是民事訴訟如係由原告主張權利者，應先由原告負舉證之責
    ，若原告先不能舉證，以證實自己主張之事實為真實，則被
    告就其抗辯事實即令不能舉證，或其所舉證據尚有疵累，亦
    應駁回原告之請求（最高法院17 年上字第917號判例意旨參
    照）。
２、上訴人雖辯稱93 年間被上訴人因週轉之用而向伊借款500萬
    元，伊自得主張抵銷，經抵銷後，被上訴人請求伊再為給付
    借款，即無理由等語。查上訴人主張曾以公司名義匯款 500
    萬元予被上訴人之事實，其訴訟代理人於本院自承上訴人現
    非公司負責人，故無法向銀行調閱帳戶資料以供參考等語（
    見本院卷第41頁），且證人郭秋雪於本院證稱：「（問：原
    來在何處上班？）92至94年在佳思國際有限公司上班，擔任
    出納工作。（問：你在佳思公司上班的負責人是誰？）忘記
    了。（問：你在擔任佳思公司的出納期間，是否知道佳思公
    司和被上訴人徐月蘭之間有財物上之往來？）不知道。（問
    ：佳思公司是否有負責人或其他人指示你將款項匯給徐月蘭
    或是徐月蘭所經營的公司？）當初我的直屬長官是劉美貞，
    她是公司的總管，93 年時她以MSN通知我要匯款50萬元給徐
    月蘭，匯款徐月蘭個人或是公司，我忘記了，不過我印象中
    匯款單上有徐月蘭三個字，在MSN上她是以阿拉伯數字寫5再
    5個0，但是我是近視眼，把該數字看成5 再6個0，所以寫了
    兩張銀行的提款單，一張是50 萬元，一張是450萬元，50萬
    元那張由劉美貞蓋公司的大小章，450 萬元那張由我蓋公司
    的大小章，她以為這筆450 萬元是要付給另外的廠商，後續
    劉美貞說她會去處理追討的事情。（問：佳思公司和徐月蘭
    之間是否有生意往來？）我不知道。」等語（見本院卷第55
    、56頁），足見上訴人並非以個人名義匯款予被上訴人。此
    外，本院依上訴人之聲請向彰化商業銀行吉成分行函查絔林
    國際有限公司、佳思國際有限公司之活期存款帳戶自93 年7
    月1日至93 年9月30日之交易明細，亦無上訴人所稱提款500
    萬元匯至被上訴人帳戶之相關資料，有該行100年3月21日彰
    吉成字第1000896號函及檢送之附件可考(見本院卷第50至52
    頁)，是以上訴人主張伊對被上訴人有500萬元之借款債權可
    資抵銷，即難置信。況證人郭秋雪若有其所稱誤將50萬元款
    項錯匯成500 萬元情事，上訴人豈有不及時處理之理，惟上
    訴人迄今並未對被上訴人為任何請求，亦未因請求未獲置理
    而訴諸於法，任令被上訴人坐享該500 萬元款項之不當得利
    ，誠與事理有違，益見上訴人主張伊對被上訴人有500 萬元
    借款之債權非真。是以被上訴人辯稱伊曾收到一筆500 萬元
    匯款，但這是群倚股份有限公司之帳戶，不是伊之帳戶，屬
    公司間業務往來之匯款，與本件款項無關等語，縱未見被上
    訴人舉證，而難辨其真偽。惟上訴人對其以個人名義匯款50
    0 萬元借予被上訴人乙節，既未舉證以實其說，已如前述，
    則揆諸上開判例要旨，上訴人此一主張即難為有利之判斷，
    要不因被上訴人之抗辯是否成立而生影響。從而上訴人主張
    之匯款500 萬元，縱有其事，亦非其個人借予被上訴人個人
    之債權，上訴人以之主張抵銷，自非可取。
六、綜上所述，被上訴人依委任之法律關係，請求上訴人應給付
    被上訴人186萬元，及自99年6月8日起至清償日止按年息5％
    計算之利息，洵屬正當，應予准許。原審為上訴人敗訴判決
    ，核無違誤。上訴意旨指摘原判決不當，求予廢棄改判，為
    無理由，應予駁回。又本件事證已臻明確，兩造其餘之攻擊
    或防禦方法及未經援用之證據，經斟酌後認均不足影響判決
    之結果，自無逐一論駁之必要，併此敘明。
七、據上論結，本件上訴為無理由，依民事訴訟法第449條第1項
    、第78條，判決如主文。
中    華    民    國   100    年    5     月    31    日
                    民事第三庭
                        審判長法  官  林敬修
                              法  官  張靜女
                              法  官  黃豐澤
正本係照原本作成。
如不服本判決，應於收受送達後20日內向本院提出上訴書狀，其
未表明上訴理由者，應於提出上訴後20日內向本院補提理由書狀
（均須按他造當事人之人數附繕本）上訴時應提出委任律師或具
有律師資格之人之委任狀；委任有律師資格者，另應附具律師資
格證書及釋明委任人與受任人有民事訴訟法第466條之1第1項但
書或第2項（詳附註）所定關係之釋明文書影本。如委任律師提
起上訴者，應一併繳納上訴審裁判費。
中    華    民    國   100    年    5     月    31    日
                              書記官  江采廷
附註：
民事訴訟法第466條之1（第1項、第2項）：
對於第二審判決上訴，上訴人應委任律師為訴訟代理人。但上訴
人或其他法定代理人具有律師資格者，不在此限。
上訴人之配偶、三親等內之血親、二親等內之姻親，或上訴人為
法人、中央或地方機關時，其所屬專任人員具有律師資格並經法
院認為適當者，亦得為第三審訴訟代理人。